【裁判字號】    91,訴,1085
【裁判日期】    920709
【裁判案由】    妨害自由等
【裁判全文】
臺灣桃園地方法院刑事判決                        九十一年度訴字第一八五號
    公  訴  人  臺灣桃園地方法院檢察署檢察官
    被      告  丙○○
右列被告因妨害自由等案件，經檢察官提起公訴（九十一年度偵字第一五二號），本
院判決如左︰
    主  文
丙○○共同意圖為自己不法之所有，以詐術使人將本人之物交付，處有期徒刑月，
如易科罰金，以佰元折算壹日。又共同以非法方法，剝奪人之行動自由，處有期徒
刑月，如易科罰金，以佰元折算壹日。應執行有期徒刑肆月，如易科罰金，以
佰元折算壹日。
    事  實
一、緣丙○○與甲○○（業已審結）、丁○○（業已審結）等人，基於意圖為自己不
    法所有之犯意聯絡，謀議共同詐取己○○（業已審結）、乙○○（業已審結）之
    金錢，乃於九十年九月十日當天，由丙○○帶同甲○○、丁○○二人前往己○○
    位於桃園縣平鎮市○○路三十五號二樓之租屋處，向己○○、乙○○二人表示欲
    居間介紹甲○○、丁○○二人與渠等打麻將賭博財物，經己○○、乙○○二人應
    允後，即由甲○○、丁○○、己○○與乙○○打麻將，並藉由丙○○從旁看牌，
    丁○○、甲○○則以事前已約定聯絡之手勢為詐術，使己○○與乙○○陷於錯誤
    而屢屢輸牌，致二人共交付新台幣（下同）十三萬餘元（己○○損失五萬餘元，
    乙○○損失七萬餘元）予丁○○、甲○○二人，惟嗣為己○○與乙○○所發覺，
    經己○○追問後，丁○○、甲○○與丙○○等人知事情敗露，始坦承確有詐賭行
    為，經與己○○、乙○○二人達成以每人八萬元之金額按一賠十之比例賠償之協
    議後，由甲○○、丁○○及丙○○三人各簽立本票三張（每人所簽發之本票面額
    共計八十萬元）予己○○、乙○○二人收執後始離去。惟因甲○○、丁○○二人
    遲未給付前揭款項，己○○、乙○○乃於同年十一月十八日下午二時許，經丙○○告知甲○○、丁○○二人該日將在丙○○位於桃園縣平鎮市○○○路十九號十
    三樓住處內打牌後，即共同前往上址向甲○○、丁○○二人索債，己○○、乙○○及丙○○三人並基於妨害自由之犯意聯絡，先由己○○、乙○○控制住甲○○
    、丁○○及與甲○○一同前往丙○○住處打牌之吳新王三人之行動自由，脅迫丁○○、甲○○要交付身上財物以清償前揭賭債，丁○○見狀則交付身上之現金二
    萬七千元予己○○，甲○○亦交付身上之現金二萬五千元予己○○，但己○○認
    為數額不夠，遂由己○○、丙○○陪同甲○○外出前往桃園縣中壢市之新竹國際
    商業銀行提款機提領現金二萬一千元予己○○，因己○○認甲○○、丁○○所交
    付之數額與前揭八十萬元之款項相距甚遠，仍逼迫甲○○、丁○○打電話籌錢，
    嗣經在場之吳新王將其配戴之勞力士手錶一只交予甲○○典當換現以清償債務，
    己○○、丙○○復帶同甲○○外出前往桃園縣平鎮市○○路四七五號天成當鋪，
    將前開手錶典當換得現金三萬元後，交予己○○收執。惟己○○見甲○○、丁○○二人籌措之數額仍相差甚遠，遂喝令甲○○照其意思簽下切結書，並由吳新王
    充當保證人，以擔保甲○○積欠己○○、乙○○二人前揭八十萬元之債務後始離
    去。嗣甲○○、丁○○、吳新王三人於同日下午六時許，恢復行動自由並離開丙○○住處後，隨即打電話報警，並經警依法通知丙○○、己○○、乙○○三人到
    案說明後，始悉上情。
二、案經桃園縣警察局平鎮分局報請臺灣桃園地方法院檢察署檢察官偵查起訴。
    理  由
一、詐欺部分：
    訊據被告丙○○固不否認其有與同案被告甲○○、丁○○二人於右揭時地詐賭以
    騙取同案被告即被害人己○○、乙○○二人之金錢之事實，惟辯稱：不知道這樣
    有涉犯詐欺取財罪云云。經查：
（一）右揭詐賭之事實，業據被告丙○○於警詢、偵查中及本院審理中供述綦詳，並
      據被害人己○○、乙○○二人於警詢、偵查中及本院審理中指述明確，且有同
      案被告甲○○書立之本票三紙在卷可稽，且審酌同案被告甲○○、丁○○二人
      係於九十年十一月十八日下午六時許打電話報警，經警前往現場處理後，通知
      被告丙○○到派出所內製作筆錄，衡諸常情，被告丙○○於同日下午九時許前
      往桃園縣警察局平鎮分局宋屋派出所製作筆錄斯時，縱經警方告知係同案被告
      甲○○、丁○○二人報案乙節，惟其未必得知同案被告甲○○、丁○○二人向
      警方報案時之完整指述內容，則其斯時所為供述情節，既與被害人己○○、乙○○二人之指述情節互核相符，且嗣後迭於偵查中及本院審理中，皆為此等不
      利於己之供述，顯見被告丙○○當無虛構事實而自陷入罪之理，從而，被告丙○○就其與同案被告甲○○、丁○○三人所涉共同詐欺取財犯行之自白，洵屬
      可採。
（二）又觀諸卷附三張本票之開立日期為「九十年九月十日」，到期日期分別為「九
      十年十月十日」、「九十年十月二十日」及「九十年十月三十日」，而切結書
      書立之日期為「九十年十一月十日」，倘被害人己○○、乙○○二人，係欲捏
      造同案被告甲○○、丁○○二人詐賭之情事，而於九十年十一月十八日當天在
      被告丙○○前開住所內逼迫同案被告甲○○簽下前開本票及切結書，欲藉此牟
      利，則被害人己○○、乙○○二人自當亟欲取得金錢，豈有故意命同案被告甲○○在本票上填寫早已經過之到期日，致該本票對同案被告甲○○而言並無到
      期履行之壓力，而被害人己○○、乙○○二人僅徒然取得前開三紙本票作為債
      權債務存在之證據，或僅供渠等事後需大費周章依循強制執行程序向法院聲請
      本票裁定後才取得金錢之依據。是以，被害人己○○、乙○○所稱：在發現被
      詐賭當天有簽本票，事後在九十年十一月十八當天，才由被害人己○○要求同
      案被告甲○○寫切結書，並叫證人吳新王在切結書上簽名當保證人乙節，即屬
      可能。至同案被告甲○○、丁○○所稱：係於九十年十一月十八日當天才被逼
      簽下本票云云，即與前開常情有違，殊無可採。
（三）從而，被告丙○○就此部分之自白，核與事實相符，足堪採信。至同案被告甲○○、丁○○前開所辯，乃屬事後卸責之詞，委無足採。然按不得因不知法律
      而免除刑事責任，刑法第十六條定有明文，是被告丙○○尚不得據此脫免其刑
      責。是以，被告丙○○與同案被告甲○○、丁○○二人共同所為右揭詐欺取財
      犯行，事證明確，洵堪認定，應予依法論科。
二、妨害自由部分：
    訊據被告丙○○固不否認同案被告己○○、乙○○有在其住處內向被害人甲○○
    、丁○○索取前揭賭債之事實，惟矢口否認有何妨害自由犯行，辯稱：其並未毆
    打被害人甲○○及證人吳新王二人，亦未妨害自由云云。經查：
（一）被害人甲○○、丁○○及證人吳新王三人原係經被告丙○○通知前往被告丙○○上址住處內打麻將，但渠等進入被告丙○○住處約莫十分鐘後，同案被告己○○、乙○○二人即前往該處向被害人甲○○、丁○○二人催討前揭賭債乙節
      ，業據被害人甲○○、丁○○二人於警詢、偵查中及本院審理中指述綦詳，核
      與證人吳新王於警詢、偵查中及本院調查中之證述相符，並經同案被告己○○
      於九十年十一月十八日警詢中供稱：「我是於九十年十一月十八日約下午十五
      時許，因有朋友告訴我在平鎮市○○○路十九號十三樓，有之前在廣明路三十
      五號二樓和我打麻將詐賭，並約定十倍賠償金，惟未履行之女子甲○○及男子
      丁○○在那裡要打牌，於是我便前往找他們，但因甲○○身上僅有二萬五千元
      ，所以他說要去銀行領錢，我怕她半路逃跑，便陪他去銀行領錢（計二萬一千
      元），後因吳新王考慮後，將手上的勞力士手錶，交給甲○○至天成當鋪典當
      （計三萬元），因此總共七萬六千元交給我，並約定所餘之金額，由其房子貸
      款後歸還，我答應後就離去了。」等語，及同案被告乙○○於九十年十一月十
      八日警詢中供稱：「九十年十一月十八日下午約一時許，我接到朋友的電話，
      要我前去平鎮市○○○路十九號十三樓，要約我前去賭博（打麻將），並告訴
      我之前詐騙財物的人也會出現，到下午二時許，才到朋友的住處。‧‧‧我今
      日前去之目的是要詐騙我的人還錢。」等語在卷，且經被告丙○○於九十年十
      一月十八日警詢中所供：「我與乙○○為同學關係，甲○○和丁○○以及己○○和我是因為打牌才認識的。我今天（按指九十年十一月十八日）約丁○○、
      甲○○及乙○○三人來我家打麻將，而己○○是來我家中和我以及丁○○、甲○○要討賭債。」等語明確，顯見被害人甲○○、丁○○及同案被告乙○○係
      經由被告丙○○邀約始前往被告丙○○住處打麻將，而同案被告己○○係經由
      被告丙○○通知後始前往被告丙○○住處向被害人甲○○、丁○○二人催討賭
      債乙節，即堪認定。
（二）此外，在同案被告己○○、乙○○二人向被害人甲○○、丁○○二人催討賭債
      之過程中，係由同案被告己○○負責處理乙節，業據同案被告己○○於本院審
      理中供承在卷。另被害人丁○○當天交付二萬七千元現金、被害人甲○○當天
      先交付二萬五千元現金，尚不足清償前揭八十萬元賭債，故始由被害人甲○○
      外出提款二萬一千元交予被告己○○，嗣因款項差距太大，同案被告己○○仍
      逼迫被害人甲○○、丁○○打電話籌錢清償，證人吳新王始將伊配戴之勞力士
      手錶交由被害人甲○○去典當換現三萬元交予同案被告己○○，但同案被告己○○仍要求被害人甲○○按其所述內容簽立切結書，並由證人吳新王當保證人
      ，以擔保被害人甲○○會履行前揭賭債乙節，業據被害人甲○○、丁○○二人
      於警詢、偵查中及本院審理中陳述在卷，核與證人吳新王於警詢、偵查中及本
      院調查中之證述內容相符，同案被告己○○對前開被害人甲○○、丁○○二人
      交出現金及被害人甲○○去提款、典當手錶等情，亦不爭執，顯見同案被告己○○當日確有逼迫被害人甲○○、丁○○交付款項之意存在。倘同案被告己○○、乙○○當天並無限制被害人甲○○、丁○○及證人吳新王三人之行動自由
      之犯意存在，則同案被告己○○、乙○○二人只要讓被害人甲○○、丁○○二
      人自行去籌措款項清償即可，則同案被告己○○、乙○○二人豈有必要採取緊
      迫盯人之方式，要求被害人丁○○、甲○○立即交付身上所有之現金，及由同
      案被告己○○與被告丙○○一起帶同被害人甲○○於當天下午立即外出提款及
      典當證人吳新王之手錶後，將現金交予同案被告己○○之必要，由此益徵被害
      人甲○○、丁○○二人所言「係受到同案被告己○○、乙○○控制行動自由，
      並受渠等脅迫去提款、典當及簽立切結書」乙節，非屬子虛。
（三）另涉犯詐欺取財犯行之人為被害人甲○○、丁○○及被告丙○○三人，而被害
      人丁○○亦僅交付現金二萬七千元予同案被告己○○，同案被告己○○何以僅
      要求被害人甲○○簽立切結書，而未以同樣模式來要求被害人丁○○，再者，
      證人吳新王僅是當天陪同被害人甲○○前往被告丙○○家中打麻將之人，並未
      涉犯前揭詐欺取財犯行，其自無出面交付手錶讓被害人甲○○去典當變現以償
      債及無出面擔保被害人甲○○所積欠被告己○○之債務之必要，同案被告己○○竟仍命被害人甲○○持證人吳新王之手錶去典當及命證人吳新王在前揭切結
      書內簽名，用以擔保被害人甲○○之債務履行，實與常情有違，由此益徵證人
      吳新王所稱「係見被告己○○、乙○○等人強逼被害人甲○○拿錢出來，而被
      害人甲○○已沒有錢了，故其拿手錶給被害人甲○○，由他們押著被害人甲○○外出典當」等情，洵屬真實，堪予採信。
（四）被告丙○○雖於同案被告己○○、乙○○向被害人甲○○、丁○○二人索討欠
      款之過程中，留在自己房間內未加干預，惟被害人甲○○、丁○○及證人吳新
      王係經由被告丙○○通知，始前往被告丙○○住處欲打麻將乙節，業經本院為
      前開認定，且被告丙○○對其有隨同同案被告己○○帶被害人甲○○外出領款
      及典當手錶乙節供承不諱，核與同案被告己○○之供述相符，顯見被告丙○○
      對於被告己○○此舉係為逼迫被害人甲○○還錢，避免被害人甲○○趁隙逃逸
      之目的，當知之甚稔，其既隨同前往，顯見其與同案被告己○○、乙○○間自
      當具有妨害自由之犯意聯絡及行為分擔甚明。
（五）至卷附三張由被害人甲○○簽發之本票，應係被害人甲○○於九十年九月十日
      當天在同案被告己○○前揭租屋處內打麻將賭博，經同案被告己○○發現被害
      人甲○○、丁○○及被告丙○○有詐賭情事，雙方協商後同意以八十萬元賠償
      而簽立的，並非九十年十一月十八日當天才簽立的乙節，業經本院為前開認定
      ，顯見被害人甲○○、丁○○及證人吳新王三人於警詢、偵查中及本院調查中
      所稱：被告己○○、乙○○等人於九十年十一月十八日當天脅迫被害人甲○○
      、丁○○簽立本票云云，非屬真實，並不足採；又被害人甲○○及證人吳新王
      二人先於警詢中指稱：當天在被告丙○○住處內，共有八人對渠等實施強暴脅
      迫，並限制渠等之行動自由云云，被害人丁○○於警詢中指稱：當天是被告己○○帶六個人至被告丙○○住處逼迫其與被告甲○○二人簽立本票云云，嗣被
      害人甲○○、丁○○及證人吳新王於偵查中及本院調查中則改稱：係被告己○○、乙○○及四名不詳姓名年籍之男子對渠等施以強暴、脅迫云云，顯見被害
      人甲○○、丁○○及證人吳新王三人對當天除了被告己○○、乙○○、丙○○
      外，還有何人在場、人數多少乙節之指述，前後均有不符，此外，證人即承辦
      警員戊○○亦於本院調查中到庭證稱：「（問：當時有無調閱錄影帶？）該大
      樓一樓門廳處有監視及錄影，但電梯內及各樓層就只有監視，並未錄影。」、
      「（問：接獲通報後是幾點到達現場？）當時我是值十八點到二十點的勤務，
      我們接獲勤務中心的通報後約五分鐘即到達現場，當時已經天黑，我忘記到達
      現場的確實時間。」、「（問：到達現場後，約過多久才回去警局作筆錄？）
      約四十分鐘後才回警局。因為我們在現場時有調閱錄影帶讓被害人指認是哪二
      位賭客，他們有從大廳錄影帶指認出該二位賭客。」、「（問：當時甲○○指
      認該二位賭客時，該畫面是否有其他人也在現場？）有，在距離該二位賭客一
      公尺處另有四人一起進入大廳。」、「（問：是否有將該錄影帶扣案？）被害
      人指認完畢後，我們就將該錄影帶歸還給翡翠宮廷。前幾天我有再去翡翠宮廷
      調閱該錄影帶，但警衛說因錄影帶是重複使用，以前的畫面已經洗掉了。」、
      「（問：勘驗錄影帶畫面時是否看得出來另四人與該二位賭客是同夥的？）看
      不出來。他們之間沒有交談。」等語明確，從而，證人戊○○所見之前揭監視
      器錄影畫面中，僅見被告己○○、乙○○二人進入被告丙○○所住之社區大廳
      ，並未見到其他人同行，縱被告己○○、乙○○二人進入大廳時，距渠等約一
      公尺處另有四人一起進入大廳，惟被告己○○、乙○○與該四人間，既無交談
      ，亦未走在一起，則尚難認定該四人即是被害人甲○○、丁○○及證人吳新王
      所指之與被告己○○、乙○○一同施強暴脅迫之不詳姓名年籍之人，倘被告己○○確有攜帶其他數名不詳年籍姓名之人到場，則被害人甲○○、丁○○及證
      人吳新王三人在遭被告己○○、乙○○二人限制行動自由約莫三、四小時後，
      即脫身並報警而製作筆錄之際，被害人甲○○、丁○○及證人吳新王三人斯時
      於警詢中所陳述之情節，應與渠等真正受害之情節較為相符，始合乎常情，然
      被害人甲○○、丁○○及證人吳新王三人不僅於偵查中及本院調查中改稱被告
      己○○、乙○○係帶同四名不詳姓名年籍之人到場云云，前於證人戊○○檢視
      前揭錄影帶時，復未指出該四人是否為與被告己○○、乙○○同夥之人，且被
      告己○○、乙○○復就被告甲○○、丁○○及證人吳新王所指「被告己○○、
      乙○○帶同其他不詳姓名年籍之人對渠等施以強暴脅迫」乙節，均堅詞否認，
      而證人戊○○亦未自前揭錄影帶中見到有其他人與被告己○○、乙○○共行，
      業如前述，從而，被害人甲○○、丁○○及證人吳新王所稱「被告己○○、乙○○帶同其他不詳姓名年籍之人對渠等施以強暴脅迫」云云，乃屬不能證明，
      非可遽採。
（六）綜上所述，同案被告己○○、乙○○於九十年十一月十八日下午在被告丙○○
      家中確有限制被害人甲○○、丁○○及證人吳新王之行動自由之故意及犯行存
      在，而被告丙○○對前揭被害人甲○○、丁○○及證人吳新王三人遭同案被告
      己○○、乙○○二人限制行動自由之情形，不僅未出面勸阻，反而在渠等談判
      過程中進入自己房間內躲避，復陪同被告己○○帶被害人甲○○外出提款、典
      當，顯見被告丙○○就同案被告己○○、乙○○二人所為之妨害自由犯行，應
      具有犯意聯絡及行為分擔，而為共同正犯。是被告丙○○前揭所辯，乃屬事後
      卸責之詞，委無可採。本件事證明確，被告丙○○與同案被告己○○、乙○○
      二人共犯妨害自由之犯行已堪認定，應予依法論科。
三、核被告丙○○所為，係犯刑法第三百三十九條第一項之詐欺取財罪及同法第三百
    零二條第一項之妨害自由罪。就被告丙○○與同案被告己○○、乙○○二人以強
    暴、脅迫手段使同案被告即被害人甲○○、丁○○及證人吳新王三人行無義務之
    事部分之犯行，本應成立刑法第三百零四條之強制罪，惟因同案被告己○○、乙○○及被告丙○○所為之強暴、脅迫行為，已達於剝奪人之行動自由之程度，則
    同案被告己○○、乙○○及被告丙○○所犯強制罪部分應為刑法第三百零二條之
    剝奪他人行動自由罪所吸收，不另論罪。被告丙○○與同案被告甲○○、丁○○
    二人間就右揭詐欺取財犯行部分，及被告丙○○與同案被告己○○、乙○○二人
    間就右揭妨害自由犯行部分，各具有犯意聯絡及行為分擔，各應依刑法第二十八
    條規定論以共同正犯。被告丙○○以一行為同時詐欺同案被告即告訴人己○○、
    乙○○二人，同時侵害同案被告己○○、乙○○二人之財產法益，及被告丙○○
    以一行為同時剝奪同案被告即被害人甲○○、丁○○及證人吳新王之行動自由，
    均為想像競合犯，應分別依刑法第五十五條規定從一重之詐欺取財罪、妨害自由
    罪處斷。爰審酌被告丙○○犯罪之動機、目的、其犯罪之手段、品行、智識程度
    、犯罪所造成之損害及被告丙○○犯罪後就前揭詐欺取財部分均坦承不諱，而否
    認涉有妨害自由犯行之態度等一切情狀，量處如主文所示之刑及諭知易科罰金之
    折算標準，並定其應執行之刑暨諭知易科罰金之折算標準，以資懲儆。
四、至公訴意旨另以：同案被告己○○、乙○○與被告丙○○向被害人甲○○、丁○○等人催討債務時，共同基於傷害人之身體之犯意聯絡，由同案被告乙○○與另
    三名年籍不詳男子共同出手毆打證人吳新王及被害人甲○○，致渠等分別受有頭
    、胸及腰痛等傷害，因認同案被告己○○、乙○○與被告丙○○三人，共同涉有
    刑法第二百七十七條第一項之罪嫌云云。按告訴乃論之罪，未經告訴者，應諭知
    不受理判決，刑事訴訟法第三百零三條第三款著有明文；又所謂未經告訴，乃包
    括未經合法告訴者，司法院院字第二三八號解釋可資參照；次按告訴乃論之罪，
    其告訴不特為偵查之起因，且為訴追條件，是以就告訴乃論之罪，除申告犯罪事
實外，尚須表示希望訴追之意思，始足謂業經合法告訴。查本件被害人甲○○及
    證人吳新王二人固有於警詢、偵查中及本院調查中，提及渠等遭同案被告己○○
    、乙○○二人及被告己○○所帶來之不詳姓名年籍之人拳打腳踢，致分別受有前
    揭傷害等情在卷，惟被害人甲○○及證人吳新王二人於警詢及偵查中，未曾就所
    受傷害部分，表明欲對提出傷害告訴或是向警方、檢察官等職司偵查機關請求依
    法處理等希望訴追之意思，是以，被害人甲○○及證人吳新王二人就此部分之告
    訴不合法，惟因公訴意旨指此部分與前開被告丙○○及同案被告己○○、乙○○
    二人所犯妨害自由罪之論罪科刑部分具有牽連犯之裁判上一罪關係，爰不另為不
    受理之諭知。
據上論斷，應依刑事訴訟法第二百九十九條第一項前段，刑法第二十八條、第三百零
二條第一項、第三百三十九條第一項、第五十五條、第四十一條第一項前段、第五十
一條第五款，罰金罰鍰提高標準條例第一條前段、第二條，判決如主文。
本案經檢察官王以文到庭執行職務。
中      華      民      國    九十二年      七      月      九      日
                              臺灣桃園地方法院刑事第一庭
                              審判長法  官  吳  爭  奇
                                    法  官  黃  梅  淑
                                    法  官  胡  芷  瑜
右正本證明與原本無異。
如不服本判決，應於判決送達後十日內向本院提出上訴狀（應附繕本），上訴於臺灣
高等法院。
                                    書記官  劉  晨  輝
中      華      民      國    九十二    年      七      月    十八      日
附錄論罪科刑依據之法條：
刑法第三百零二條：
私行拘禁或以其他非法方法，剝奪人之行動自由者，處五年以下有期徒刑、拘役或三
百元以下罰金。
因而致人於死者，處無期徒刑或七年以上有期徒刑，致重傷者，處三年以上十年以下
有期徒刑。
刑法第三百三十九條：
意圖為自己或第三人不法之所有，以詐術使人將本人或第三人之物交付者，處五年以
下有期徒刑、拘役或科或併科一千元以下罰金。
以前項方法得財產上不法之利益或使第三人得之者，亦同。
前二項之未遂犯罰之。


司法院資訊處製作；財團法人民間司法改革基金會備份。
